臺灣臺中地方法院民事判決　100年度重訴字第143號
原　　　告　兆盈工程股份有限公司
法定代理人　徐恆雄
訴訟代理人　劉雅洳　　律師
被　　　告　總瑩建設股份有限公司
法定代理人　張廖貴裕
訴訟代理人　邱華南　　律師
　　　　　　林坤賢　　律師
上列當事人間請求損害賠償事件，本院於民國100年7月14日言詞
辯論終結，判決如下：
    主      文
原告之訴及假執行之聲請均駁回。
訴訟費用由原告負擔。
    事實及理由
一、本件原告起訴主張：緣訴外人苗栗縣政府為辦理苗栗縣後龍
    科技園區開發計畫，於民國（下同）95年8月7日與原告（原
    名昭凌工程顧問工程股份有限公司，於99年10月27日更名登
    記為兆盈工程股份有限公司），訂有書面「苗栗縣後龍科技
    園區開發計畫案委託技術服務」契約（以下簡稱技術服務契
    約），約定由原告辦理該科技園區之規劃、工程設計及施工
    監造等技術服務工作。另於95年12月4 日苗栗縣政府與被告
    公司訂有書面「苗栗縣後龍科技園區開發案委託開發、租售
    及管理計畫」契約（以下簡稱開發契約），約定由被告辦理
    該科技園區之開發、租售及管理等相關事宜。依苗栗縣政府
    與原告簽訂之技術服務開發契約第5條第4項約定：「第1 項
    至第3 項各項費用之給付應俟乙方（註：指原告）協助甲方
    （註：指苗栗縣政府）覓妥工業區受託開發單位，並簽訂委
    託開發契約書，乙方提出請款資料，經甲方審查無異議後，
    交由受託開發單位逕行撥付乙方，尚未撥款期間依中華郵政
    股份有限公司定期儲金二年期機動利率，於撥付時一併給付
    。」，另苗栗縣政府與被告簽訂之開發契約第4條第2 項第5
    款約定：「乙方（註：指被告）工作範圍及權責如下：．．
    ．（五）負責開發資金之籌措、運用與管理，並支付本園區
    開發計畫案甲方（註：指苗栗縣政府）委託昭凌工程顧問工
    程股份有限公司之費用．．．及相關開發費用。」準此，原
    告之技術服務費用對於苗栗縣政府之債權，應由被告承擔此
    債務。嗣原告前依96年11月13日苗栗縣後龍科技園區開發工
    作委員會第4次會議結論第3點：「工程設計作業按預定時程
    啟動，與編定文件審議並行。」，即開始進行工程設計工作
    ，並於98年2月18日提送第1期工程細部設計成果予苗栗縣政
    府，則依上開原告與苗栗縣政府簽訂之技術服務開發契約第
    5 條第2項第1款之約定：「工程設計第1 期款：於甲方（註
    ：指苗栗縣政府）書面通知各項工程設計開始後一個月內，
    甲方給付乙方（註：指原告）各項工程設計服務費用百分之
    二十（暫按甲方核定之工程概算金額計算）。」是苗栗縣政
    府應於一個月內通知被告逕予核撥第一期工程設計服務費用
    予原告。為此，原告乃於97年6月12日、97年11月25 日、97
    年12月22日、98年8月18日數次發函催告，惟迄至99年2 月9
    日苗栗縣後龍科技園區開發工作委員會第10次會議，亦決議
    同意原告請領第一期工程設計服務費用新台幣（下同）37,6
    66,501元，詎自苗栗縣政府99年2月9日通知被告逕予核撥該
    第一期工程設計服務費用予原告至今已逾11個月，被告仍置
    若罔聞，拒不給付，期間原告亦多次發函催促，被告均置之
    不理。按依民法301 條規定原告既已承認被告與苗栗縣政府
    間之債務承擔契約，則苗栗縣政府對於原告之債務，即應由
    被告負給付之責，則被告即應自96年11月13日翌日起算1 個
    月內給付原告工程設計第1 期工程設計服務費用。又依民法
    第229條第1項、第233條第1項及上開開發契約第5條第4項約
    定，原告仍依5%為遲延利率之計算。爰請求被告如數給付第
    1期工程設計服務費用及自96年12月14 日起算之法定遲延利
    息。訴之聲明：(1)被告應給付原告37,666,501元及自支付命
    令送達翌日起至清償日止，按年息5%計算之利息。(2)願以現
    金或等值之無記名可轉讓定期存單供擔保，請准宣告假執行
    。
二、被告對於訴外人苗栗縣政府與原告間訂有系爭技術服務契約
    ，其與訴外人苗栗縣政府間訂有系爭開發契約等事實，固不
    爭執。惟以，其與苗栗縣政府間所訂之系爭開發契約第4 條
    第2項第5款約定：「乙方（註：指被告）負責開發資金之籌
    措、運用與管理，並支付開發計畫案甲方（註：指苗栗縣政
    府）委託昭凌顧問股份有限公司之費用（附件一）及相關開
    發費用）。」及附件一第4條第2項第1款：「第1期款於本府
    書面通知工程設計開始1 個月內，本府給付昭凌顧問股份有
    限公司各單項工程設計服務費用百分之二十．．．」，及原
    告及苗栗縣政府間所訂之系爭技術服務契約第5條第2 項第1
    款：「第1期款：於甲方（註：苗栗縣政府）書面通知工程
    設計開始後1 個月內，甲方給付乙方（註：指原告）各單項
    工程設計服務費用百分之二十。．．．」，系爭款項仍應由
    第三人即苗栗縣政府支付予原告，被告並非原告與苗栗縣政
    府間之系爭技術服務契約之當事人，被告係依與第三人苗栗
    縣政府之系爭開發契約約定，依第三人苗栗縣政府指示給付
    期款予原告，並無直接與承擔原告與第三人苗栗縣政府間之
    債務。是以，被告與第三人苗栗縣政府間之系爭契約係屬履
    行承擔契約，亦為內部承擔。因此，被告並不直接負擔任何
    債務，不生債務承擔之效果，且原告亦非被告與苗栗縣政府
    所訂開發契約之當事人，是原告無直接求被告清償債務。答
    辯聲明：原告之訴駁回。願供擔保，請准免為假執行之宣告
    。
三、查訴外人苗栗縣政府於95年8月7日與原告訂有書面之系爭技
    術服務契約，另於95年12月4 日苗栗縣政府與被告公司訂有
    書面之系爭開發契約。依苗栗縣政府與原告簽訂之系爭技術
    服務契約第5條第4項約定：「第1項至第3項各項費用之給付
    應俟乙方（註：指原告）協助甲方（註：指苗栗縣政府）覓
    妥工業區受託開發單位，並簽訂委託開發契約書，乙方提出
    請款資料，經甲方審查無異議後，交由受託開發單位逕行撥
    付乙方，尚未撥款期間依中華郵政股份有限公司定期儲金二
    年期機動利率，於撥付時一併給付。」，另苗栗縣政府與被
    告簽訂之系爭開發契約第4條第2項第5款約定：「乙方（註
    ：指被告）工作範圍及權責如下：．．．（五）負責開發資
    金之籌措、運用與管理，並支付本園區開發計畫案甲方（註
    ：指苗栗縣政府）委託昭凌工程顧問工程股份有限公司之費
    用．．．及相關開發費用。」等事實，業經兩造不爭執，並
    有卷附之系爭技術服務契約書及開發契約書可稽，自堪可信
    為真實。茲有爭執者，厥為兩造及訴外人苗栗縣政府間之法
    律關係，係如原告所稱之免責債務承擔，即被告承擔訴外人
    苗栗縣政府之債務（債權人即為原告），抑或被告所稱僅為
    其與訴外人苗栗縣政府間之履行承擔契約，而與債權人之原
    告無涉，原告對其並無直接之請求權？
四、按債務承擔契約，依通說有兩種型態，一為所謂免責之債務
    承擔，即以新的債務人取代舊債務人，而不變更債之關係的
    同一性，乃民法第300 條以下所規定之情形；二為併存（重
    疊）債務承擔，原有債務人並不脫離原有債之關係，僅加入
    新債務人，新債務人與原務人負擔同一內容的債務（最高法
    院49年度台上字第2090號判例要旨參照）。併存（重疊）債
    務承擔，新債務人與原務人負擔同一內容的債務，屬於多數
    債務人的情形，但就制度機能而言，具有債之履行與確保的
    功能，無論如何，並不發生債之主體的變更。唯有免責債務
    承擔發生債之移轉，因此亦稱為狹義債務承擔。此即為原告
    所主張者，核先敘明。於債權讓與，僅變更債權人，債權人
    依其性質，不得讓與外（民法第294條第1項第1 款）外，債
    權讓與縱然發生效力，債務人仍然以其責任財產之全部，擔
    保受讓人債權的履行，對債之移轉後的當事人，並無重大影
    響。相對於此，因債務人個人的信賴度及其資力，攸關債之
    履行，事實上，也是債權品質是賴，由新的債務人（承擔人
    ）取代原債務人，原債務人不再以其責任財產擔保債務的履
    行，影響債權人之利益甚大，而承擔人以自己責任財產擔保
    債務之履行，對自己的影響，更是首當其衝。因此，欲由承
    擔人取代原債務人，有兩個前提：第一、承擔人願意承擔原
    債務人債務；第二、債權人願意讓原債務人脫離債之拘束。
    而為滿足以上兩個前提，有幾種可能性：1 、債權人與承擔
    人成立承擔契約，此即民法第300條所規定者。2、承擔人與
    原債務人成立承擔契約，此即民法第301 條所規定者，亦為
    本件原告所指稱之情形。3、三方契約。其中就2所述，承擔
    人與原債務人成立承擔契約之法律性質，債權人的承認，法
    律上應如何評價，學說上有採要約說（或稱契約說），主張
    債權人為債務承擔之通知，性質上為要約，債權人承認為承
    諾，債權人亦為債務承擔契約的當事人。惟此顯然抵觸民法
    第301 條之文義。因此，現今我國通說採處分行為說，即債
    務承擔變更債務人與責任財產，從積極財產（債權）的觀點
    ，債務承擔為債權人的處分行為，故須經債權人同意始生效
    力（民法第118 條參照）；從消極財產的角度（債務），債
    務承擔為債務的特定繼度，故債之同一性不變。無論如何，
    債權人與承擔人間並無負擔行為之作成，承擔人負有債務，
    乃因繼受債務，而非基於負擔行為。依此處分行為說，債務
    人與承擔人雖成立承擔契約，發生形式拘束力，但債權人承
    認前，承擔契約效力未定，為使法律關係懸而未決的狀態，
    及早確定，乃有302條第1項之規定。而與上開債務承擔不同
    而屬相類之制度，則有所謂之履行承擔，此即債務人與第三
    人約定，由第三人負擔對債權為給付之契約。民法雖無明文
    ，然學說及實務上，均承認之。履行承擔僅係債之契約（無
    名契約），不生債之移轉之問題，故債權人仍為債權人，債
    務人乃為債務人。承擔契約僅於債務人與第三人之間，發生
    負擔給付（向債權人為給付）之義務，債權人並非履行承擔
    契約當事人，既無從請求第三人給付，亦不得對第三人主張
    債權，僅係債務人得請求履行承擔人，依承擔契約之約定向
    債權人為給付而已。故履行承擔契約，雖亦名承擔，其性質
    及效力均與債務承擔迥然不同。
五、次按，契約之解釋，首在於探求當事人共同主觀之意思，蓋
    約定之內容，具有法律規範效力之意義如何，在當事人間若
    無爭執，無論該內容，客觀上如何被了解，亦不管客觀上是
    否具有歧義性，仍以當事人共同主觀意思為準。即使有爭執
    ，當事人若能自主，或透過第三人的協助，就約定內容的規
    範意義，達成共識，亦應以此共同理解的意義為準。然契約
    有解釋之必要，而又能確認雙方主觀共同的意思，並不多見
    ，約定內容所具有的法律規範意義，當事人意見不一致，勿
    寧占多數之情事。此時即須要為契約客觀之解釋，我民法雖
    無類如德國民法第157 條之規定（強調契約之解釋，應依誠
    信原則，斟酌交易習慣），然實務及學說亦依民法第98條規
    定（意思表示之解釋）（按意思表示與契約仍有不同，兩者
    之解釋當即有差別）為解釋契約內容之形式解釋規則（註：
    與所謂實質解釋規則不同）。並綜合最高法院19年上字第58
    號、19年上字第453號、39年台上字第1053 號判例要旨及65
    年度台上字第2135號判決要旨以觀可知「解釋契約，應探求
    當事人立約時之真意，而於文義及理論上詳為推求當事人之
    真意為如何？又應斟酌訂立契約當時及過去之事實，其經濟
    目的及交易上之習慣，而本於經濟法則，基於誠實信用原則
    而為判斷。」換言之，契約既為屬有相對人之意思表示之一
    ，則其解釋方法，為平衡「當事人的利益及合理分配危險，
    應以客觀上表示價值作為認定意思表示內容的準據（即規範
    的解釋，闡釋性解釋）。在此種解釋，一方面要求表意人於
    表示其意思時，應顧及相對人了解可能性；他方面相對人亦
    須盡必要注意去正確了解表意人之所欲，故在解釋上應特別
    斟酌相對人明知或可得而知的事實，並就磋商過程、交易目
    的及利益狀態，依交易慣例及誠實信用原則加以判斷。經查
    ，訴外人苗栗縣政府係於95年8月7日與原告訂有系爭技術服
    務契約，而早於95年12月4 日訴外人苗栗縣政府與被告即訂
    有系爭開發契約，已如前述。觀諸，訴外人苗栗縣政府與原
    告簽訂之系爭技術服務第5條第4項約定：「第1項至第3項各
    項費用之給付應俟乙方（註：指原告）協助甲方（註：指苗
    栗縣政府）覓妥工業區受託開發單位，並簽訂委託開發契約
    書，乙方提出請款資料，經甲方審查無異議後，交由受託開
    發單位逕行撥付乙方，尚未撥款期間依中華郵政股份有限公
    司定期儲金二年期機動利率，於撥付時一併給付。」等語。
    足知，受託開發單位當時，並未確定為被告，而由上開（四
    ）所述，免責債務承擔契約債務人變更對於債權人之影響頗
    為重大，則何來所謂債權人之原告同意新債務人（即被告）
    承擔原債務人（即苗栗縣政府）之債務。而嗣後始由被告與
    苗栗縣政府，簽訂系爭開發契約，而於第4條第2項第5款約
    定：「乙方（註：指被告）工作範圍及權責如下：．．．（
    五）負責開發資金之籌措、運用與管理，並支付本園區開發
    計畫案甲方（註：指苗栗縣政府）委託昭凌工程顧問工程股
    份有限公司之費用．．．及相關開發費用。」。被告並無意
    承擔苗栗縣政府對於原告之債務，而僅係由代苗栗縣政府支
    付予原告而已。是以，被告與苗栗縣政府所訂之系爭開發契
    約，並非免責之債務承擔契約，而為其內部之履行承擔契約
    ，要堪認定。是被告執此而為抗辯，尚屬可採。
六、綜上所述，被告與苗栗縣政府間所訂之系爭開發契約有關上
    開條款之解釋，既為履行承擔契約，而非免責之債務承擔契
    約，不生債之移轉，則依上（四）所述，債權人之原告即不
    得對第三人之被告逕為債權之主張，而應由債務人之苗栗縣
    政府對被告即承擔人請求依承擔契約之約定向原告為給付而
    已。是本件原告逕對被告而為上開主張，於法即有未合，要
    無理由，自應予以駁回。其假執行之聲請，既失所附麗，爰
    一併予以駁回。
七、結論：原告之訴為無理由，依民事訴訟法第78條，判決如主
    文。
中    華    民    國   100    年    7     月    27    日
                  民事第二庭    法  官  陳添喜
正本係照原本作成。
如對本判決上訴，須於判決送達後20日內向本院提出上訴狀。如
委任律師提起上訴者，應一併繳納上訴審裁判費。
中    華    民    國   100    年    7     月    27    日
                                書記官